【裁判字號】    99,上訴,835
【裁判日期】    990827
【裁判案由】    偽造文書
【裁判全文】
臺灣高等法院刑事判決                 99年度上訴字第835號
上  訴  人  臺灣臺北地方法院檢察署檢察官
被      告  甲○○
上列上訴人因被告偽造文書案件，不服臺灣臺北地方法院98年度
訴字第1455號，中華民國99年1 月13日第一審判決（起訴案號：
臺灣臺北地方法院檢察署97年度偵字第24281 號），提起上訴，
本院判決如下：
    主  文
上訴駁回。
    理  由
一、公訴意旨略以：被告甲○○為徐美榮之夫，而徐美榮則與告
    訴人乙○○及徐美麗三人為兄妹，陳士仁則以代書為業（陳
    士仁偽造文書部分業經原審以99年度訴字第120 號判處有期
    徒刑4 月確定）。緣乙○○、徐美榮及徐美麗等共同繼承高
    雄市○○區○○段62、133 之1 、124 及237 等地號土地（
    下稱本案土地）。甲○○與陳士仁等均明知乙○○與徐美榮
    夫妻交惡，無意出售繼承之前開土地，也未曾委託仲介業者
    出售，竟於不詳時地，持不詳時地由不詳人士偽刻之乙○○
    印章，製作內容不實之委託書（下稱本案委託書），內容略
    為：「徐鐘碧之繼承人徐美麗、徐美榮及乙○○委託誠揚地
    政事務所陳士仁出售坐落於高雄市○○區○○段62、133 之
    1 、124 及237 等地號之土地，委託期限為96年12月25日至
    97年1 月24日止」，並在該委託書上偽造「乙○○」之署押
    ，並蓋用偽造之「乙○○」印文。嗣因陳士仁於97年3 月間
    某日至乙○○經營之厚生玻璃股份有限公司拜訪，並出示該
    委託書，乙○○始知上情。因認被告甲○○涉有刑法第216
    條、第210 條之行使偽造私文書罪嫌。
二、按犯罪事實應依證據認定之，無證據不得認定犯罪事實，又
    不能證明被告犯罪者，應諭知無罪之判決，刑事訴訟法第15
    4條第2項及第301條第1項分別定有明文。而所謂認定犯罪事
    實之證據，係指足以認定被告確有犯罪行為之積極證據而言
    ，該項證據自須適合於被告犯罪事實之認定，始得採為斷罪
    資料，如未能發現相當證據，或證據不足以證明，自不能以
    推測或擬制之方法，以為裁判之基礎（參照最高法院29年上
    字第3105號、40年台上字第86號及30年上字第816號判例意
    旨）。次按告訴人之告訴，係以使被告受刑事訴追為目的，
    是其陳述是否與事實相符，仍應調查其他證據以資審認（參
    照最高法院52年台上字1300號判例）。再按刑事訴訟法第16
    1 條第1 項規定：檢察官就被告犯罪事實，應負舉證責任，
    並指出證明之方法，因此檢察官對於起訴之犯罪事實，應負
    提出證據及說服之實質舉證責任，倘所提出之證據，不足為
    被告有罪之積極證明，或其指出證明之方法，無從說服法院
    以形成被告有罪之心證，基於無罪推定之原則，自應為被告
    無罪判決之諭知，亦經最高法院著有92年度台上字第128 號
    判例可參。
三、公訴人認被告甲○○涉犯上揭犯行，無非係以被告甲○○之
    供述、告訴人乙○○之指訴、證人徐美麗、徐美榮、陳士仁
    、詹悅伶之證述、高雄市○○區○○段62、133 之1 、124
    及237 等地號土地地籍謄本、委託書影本、96年12月29日電
    子郵件影本各1 份、厚生化學工業股份有限公司報價單、97
    年10月17與98年2 月27日偵訊筆錄上乙○○簽名筆跡、高雄
    市左營區戶政事務所提供之陳士仁印鑑證明彩色影本等為其
    論據。訊據被告固不否認曾與陳士仁討論高雄市○○區○○
    段62、133 之1 、124 及237 等地號土地之買賣事宜，然堅
    詞否認有何行使偽造私文書犯行，辯稱：伊跟陳士仁在法庭
    上是第一次見面，之前都不認識他，是陳士仁寫一封信來，
    說要買高雄的土地，因為該土地很紅，都是仲介主動上門，
    伊寫EMAIL 內容是提醒陳士仁還要經過乙○○的同意，乙○
    ○有優先購買權，在寫這封電子郵件之前，伊有用電話跟陳
    士仁聯絡過很多次；陳士仁知道委託書是假的，他拿去提示
    給乙○○，乙○○後來有寄存證信函給陳士仁也給伊，委託
    書上的期限到97年1 月24日，乙○○寄發存證信函是在委託
    期限之後，乙○○也知道根本沒有委託書上所寫的任何事實
    發生，沒有造成任何人的損害，乙○○為何大張旗鼓，伊覺
    得很奇怪。在乙○○提出告訴之後，陳士仁為了土地買賣的
    事情，還是會打電話給伊，伊問陳士仁為何有委託書出現，
    陳士仁說沒有事沒有事，陳士仁說他是代書，很瞭解法律的
    問題，他說沒有造成損害，就沒有偽造文書的問題，不知道
    他們在演什麼戲；電子郵件和委託書是兩件事情，伊不需要
    拿委託書去請仲介找買家，因為萬一談成的時候，如果乙○
    ○不同意，伊會沒有辦法下台；告訴人說伊在厚生工作過，
    而知道乙○○、徐美麗、徐美榮的簽名，那乙○○更知道，
    為何不說乙○○為了要陷害伊而做的等語。
四、程序方面：按被告以外之人於審判外之言詞或書面陳述，除
    法律有規定者外，不得作為證據，刑事訴訟法第159條第1項
    固定有明文；惟被告以外之人於審判外之陳述，雖不符刑事
    訴訟法第159條之1至第159條之4之規定，而經當事人於審判
    程序同意作為證據，法院審酌該言詞陳述作成時之情況，認
    為適當，亦得為證據，同法第159條之5第1項亦有明文。本
    件被告及檢察官於本院審判程序中對於以下所列證據之證據
    能力均不爭執，經本院審酌尚無不得為證據之情形，均認有
    證據能力。
五、經查：
（一）告訴人乙○○並未出具本案委託書，而該委託書係由證人
      陳士仁取得後，於97年2 月27日前往厚生玻璃股份有限公
      司（下稱厚生公司，址設臺北縣板橋市○○路○段279 號
      ）洽詢乙○○土地權利金事宜未果，並於97年3 月28日連
      同其兄陳泰宇一同前往厚生公司，將本案委託書交付乙○
      ○後，陳士仁復將被告於96年12月29日寄發之電子郵件影
      本，提供予乙○○，乙○○隨即於97年3 月31日將本案委
      託書及96年12月29日電子郵件影本傳真律師，並於97年4
      月7 日出具存證信函予陳士仁、丙○○，而要求陳士仁、
      丙○○勿繼續兜售本案土地，及表明本案委託書係屬偽造
      等情；又證人徐美麗、徐美榮亦未於本案委託書上簽名、
      用印等情，業據證人乙○○、徐美麗、徐美榮、陳士仁、
      詹悅玲證述明確（見97年度他字第3808號卷第43頁、第61
      頁，97年度偵字第24281 號卷第17頁，本院卷第33至36頁
      、第52至64頁），並有本案委託書影本、96年12月29日電
      子郵件影本、存證信函、高雄市○○區○○段62、133 之
      1 、124 及237 等地號土地之地籍謄本等件附卷可稽（見
      97年度他字第3808號卷第5 至8 頁、第10至15頁），此部
      分事實，應堪認定。
（二）然本案委託書非陳士仁自被告處取得，況被告與乙○○間
      關係非佳，乙○○、徐美麗、徐美榮無從出具本案委託書
      ，為仲介業者陳士仁所知悉，且被告於經公訴人偵查後，
      曾向陳士仁詢問本案委託書之來源一事，亦據證人陳士仁
      證稱：「（問：【提示97他3808卷第30頁背面並告以要旨
      】你是否有見過這份委託書？）有，見過。」、「（問：
      你為何會見過這份委託書？）我在公司裡面，我要下來一
      樓的時候，在公司的落地窗下面看到的，應該是從信箱丟
      進去，掉在地上。」、「後來我就打電話給甲○○，問他
      是否要賣，後來我看到委託書很驚訝，因為那不是我的東
      西，我知道他們的關係，覺得不可能有這樣的文件，我才
      跑到臺北來找乙○○確認這份委託書並確認他是否要賣土
      地，... 」、「（問：你是否曾經跟甲○○說偽造文書要
      足生損害，所以本件不構成任何損害，所以不會有事情？
      ）我沒有跟他說。」、「（問：為何證人今日所述與被告
      在98年10月2 日準備程序時稱『在乙○○提出告訴之後，
      陳士仁為了土地買賣的事情，還是會打電話給我，沒有多
      久前，他還有打電話來，希望能夠代理這個生意，我問陳
      士仁為何有委託書出現，陳士仁說沒有事沒有事，陳士仁
      說他是代書，很瞭解法律的問題，他說沒有造成損害，沒
      有造成偽造文書的問題，這是陳士仁跟我說的』？）我是
      跟他說，這個既然不是你做的，也不是我做的，怎麼會有
      事情」、「這份文件是有人丟進我的事務所，裡面內容據
      我所知沒有經過當事人同意。」、「（問：收到委託書之
      前，是否有跟甲○○、徐美榮、乙○○、徐美麗見面？）
      沒有。但是我跟甲○○有電話聯絡」等語（見原審卷第52
      至60頁、97年度他字第3808號卷第61頁），則本案委託書
      若係被告所偽造，又何需詢問陳士仁為何有該委託書出現
      ，參以陳士仁就該部分說詞反覆，係先否認有該確認情事
      ，經提示被告準備程序筆錄後，始改口稱確有其事等情以
      觀，此部分亦非被告與證人陳士仁事先勾串而故為證述內
      容，在在均顯見被告辯稱，本案委託書非其所偽造等語，
      應屬實在。
（三）此外，證人詹悅伶亦證稱：「（問：陳士仁來你們公司做
      什麼？）任何人來找乙○○談土地的事情，乙○○都會打
      電話給我，跟我討論，乙○○有一天打電話給我，說有人
      來找他提及高雄農16土地買賣的事情，他問我是否知道有
      一位叫陳士仁，我跟他說我不認識，乙○○那時就說要不
      要跟他聯絡，看是什麼情形，我說好，因為過去我們有這
      樣的狀況，有誰找他，我會幫他瞭解狀況。」、「因為我
      做這個行業快20年，有些關於土地開發法規法令我比較清
      楚，因為他的土地很多，因為很多假冒代書、律師名義來
      做仲介，因為乙○○資產較多，他不知道來的人是真的要
      買還是假的，要問我業界的風評，我會先查對方」、「我
      說徐美榮、徐美麗是否有簽，我不確定徐美榮、徐美麗的
      部分是真是假，我只知道乙○○的部分是假的。一開始沒
      有，後來知道徐美榮沒有簽，才開始對委託書再討論為何
      會有這份委託書，後來乙○○說陳士仁是否有再跟我聯絡
      ，我說有時候有電話聯繫，乙○○叫我問陳士仁看委託書
      是如何得來。」、「（問：後來你有問陳士仁嗎？）有，
      我在電話中問他，他說有一天早上在公司的信箱發現的。
      」、「（問：見面時是否有提及委託書的事情？）有一次
      是臨時來的，那天就問委託書的事情，我有拿乙○○傳真
      給我的委託書，我問他上面是怎麼回事，他說是別人放在
      他的信箱，後來我們就轉到別的話題去了，因為聊天聊的
      很愉快，陳士仁有點得意忘形就表示『我每天都把我的印
      鑑章放在西裝外套外面』，我就隨口問，印鑑章是否你的
      ，他說對是他的，我說不然你把它拿出來合合看，是否這
      個印鑑，他有點訝異，就說他今日有換外套，今日印鑑章
      不在身上。他說委託書上的印鑑章是他的。」、「他有跟
      我表示說陳士仁簽名印鑑章都是他自己的簽名、蓋章，我
      當時是有懷疑這份委託書，因為當時知道乙○○的部分一
      定是假的，但是徐美榮、徐美麗部分我當時不敢確定，我
      知道業界寫這種假的東西太多了，所以我才會問他這份東
      西是如何得來得。」等語明確（見原審卷第61至65頁）；
      另證人乙○○亦證稱：「我們主要問陳士仁這張委託書是
      哪裡來的，他跟我說這張委託書是陳士仁早上起來打開信
      箱就發現的。」、「（問：為何你會認為是你的名字、印
      章是我簽名、蓋章的？）因為陳士仁講了很多他跟甲○○
      的事情，透過詹悅伶跟我說的，土地的交易條件也是被告
      開出去的。」、「（問：你拿到這個委託書的時候，上面
      徐美榮、徐美麗的字跡你是否有印象？）不是他們的，一
      看就知道。」、「（問：這個字跡是被告甲○○的字跡？
      ）應該也不是。」等語（見原審卷第33至36頁），是本案
      委託書上字跡已無直接證據證明係被告所簽立，且陳士仁
      與乙○○、詹悅伶接觸過程中，陳士仁並未表明已尋得土
      地買家或確實價格，被告亦未直接出面表明出賣本案土地
      之情，況仲介業者為取信買家，而出具虛偽文件所在多有
      ，亦據證人詹悅伶證述明確，且乙○○既為厚生公司負責
      人，日常處理公司事務涉有簽名部分資料眾多，接觸人員
      亦廣，亦難僅因被告曾與乙○○共事，而得以知悉乙○○
      簽名筆勢，本案委託書上乙○○簽名部分確有相仿之處，
      即認本案委託書係被告偽造。
（四）又本案土地面積非小，且證人乙○○、徐美麗、徐美榮所
      繼承之土地價值不斐，除有上開高雄市○○區○○段62、
      133 之1 、124 及237 等地號土地之地籍謄本可按外，並
      據證人詹悅伶證稱：「（問：告訴人繼承的土地除了農16
      外，是否還有其他土地？）臺北還有。」、「（問：價值
      為何？）都是上億。」等語明確（見原審卷第64頁背面）
      ，參以近年來土地交易熱絡，被告與徐美榮既為夫妻關係
      ，又徐美麗亦與被告友好，渠二人並將本案土地所繼承之
      公同共有部分均委由被告代為處理出售交涉事宜，則被告
      利益應與徐美榮、徐美麗休戚與共，應為追求最大之土地
      交易利益，而尋求最高出價之買家價購本案土地，並不斷
      與不同建商或仲介業者接觸，瞭解出價狀況，則以陳士仁
      僅為土地仲介業者身分以觀，既無實際資力購買上開價額
      土地，其目的亦僅在於賺取仲介費用，則被告應無必要於
      未取得確定買家、出價價格之前，即出具本案委託書予陳
      士仁，而使其議價能力均取決於陳士仁之決定，且無從確
      認陳士仁從中所獲取之仲介利益，並保有議價之彈性，是
      公訴意旨認本案委託書係由被告與陳士仁共同製作等語，
      尚屬有疑。
（五）再者，被告與徐美榮為夫妻關係，徐美麗亦將本案土地所
      繼承之公同共有部分均委由被告代為處理，則被告若認因
      與陳士仁談論土地買賣事宜，而有出具乙○○等人之委託
      書之必要，顯見被告係為取信買家或委由陳士仁向所代表
      買家議價之用，應無預見陳士仁會將該委託書向乙○○出
      示之可能，則被告大可直接向徐美榮、徐美麗取得真正之
      印文及署押，又何需另於本案委託書上另行簽立徐美榮、
      徐美麗之署押、印文，縱因便宜行事而有代簽署押之舉，
      然則關於印文部分亦無偽造之必要，蓋最終該筆土地移轉
      均需經由本案土地共有人即乙○○、徐美麗、徐美榮偕同
      辦理移轉登記，而被告與乙○○既已交惡已久，彼此間亦
      有多件訴訟糾葛，被告又何需甘冒遭乙○○控告風險，或
      交易相對人主張該印文署押均非真正之情形下，而偽造本
      案委託書，使本案土地存有未能完成交易之潛在風險，致
      使其配偶徐美榮無法取得土地交易之對價，況此一方式所
      侵害亦涉及其配偶權益，甚有危及其餘共同繼承遺產之情
      ，是此部分顯與常情有違。
（六）公訴意旨雖以：由被告於96年12月29日寄發之電子郵件影
      本內容可知，委託書存在的目的是為了取信買家，讓買家
      相信只有委託書的人有賣家的第一手授權，才能進一步的
      談細節、價格，該電子郵件內容相當的具體，第一期、第
      二期、第三期分期的內容都已明確，可知被告和陳士仁就
      土地的買賣有密切的聯繫，絕非只是初步談論而已云云，
      固非無據。惟查，被告雖不否認曾寄發該電子郵件予陳士
      仁，然細繹該電子郵件影本內容，被告於電子郵件內提及
      關於優先購買權行使之內容及方式，顯見被告亦知悉關於
      土地法第34條之1 關於共有土地處分及優先承購權相關規
      定之限制及內容，則以被告既已取得其配偶徐美榮、及徐
      美麗之授權以觀，就本案土地本已取得共有人過半數之同
      意，而得處分本案土地，縱乙○○不同意出售，亦僅得行
      使前開優先承購權，則被告有何動機偽造本案委託書，亦
      屬有疑，蓋需取信於出資購買土地者應僅係仲介者而非土
      地所有權人，是公訴意旨所認尚屬有誤。
六、綜上所述，本件公訴人所提出之各項證據，均不足以佐證告
    訴人指訴委託書係被告所偽造乙節確與事實相符，而不足為
    被告有罪之積極證明，揆諸前揭說明，自應為被告無罪判決
    之諭知。
七、原審審理後，為被告無罪之諭知，所述之理由，與本院所認
    相同，應予維持，檢察官上訴意旨略以：依被告與陳士仁之
    電子郵件內容觀之，足認陳士仁就有關與被告接觸買賣土地
    之經過有所隱瞞，且告訴人乙○○多次表示未見過陳士仁，
    陳士仁之證詞應不足為有利被告之認定云云；惟查證人丙○
    ○到庭證稱：伊是地理師，沒見過被告，但認識陳士仁代書
    ，在97年3 月間，因陳士仁台北路不熟，所以帶他到台北厚
    生玻璃公司找乙○○，在車上時有問陳士仁，他說是要跟乙
    ○○談土地買賣的事，不知道是誰要賣土地，當時有見到乙
    ○○，陳代書跟乙○○談事情時，伊在外面抽菸，沒有看過
    本案委託書，陳代書也沒有提到委託書的事（見本院99年8
    月13日審判筆錄），是依其證詞，告訴人乙○○所述未見過
    陳士仁乙節，應非實在，檢察官上訴猶執陳詞，指摘原判決
    不當，為無理由，應予駁回。
據上論斷，應依刑事訴訟法第368，判決如主文。
本案經檢察官王金聰到庭執行職務。
中    華    民    國    99    年    8     月    27    日
                  刑事第一庭審判長法  官  葉騰瑞
                                  法  官  王炳梁
                                  法  官  彭政章
以上正本證明與原本無異。
檢察官如不服本判決，應於收受送達後10日內向本院提出上訴書
狀，其未敘述上訴之理由者並得於提起上訴後10日內向本院補提
理由書（均須按他造當事人之人數附繕本）「切勿逕送上級法院
」。
                                  書記官  杜宜寧
中    華    民    國    99    年    8     月    27    日

司法院資訊處製作；財團法人民間司法改革基金會備份。
